【裁判字號】    96,上易,520
【裁判日期】    970702
【裁判案由】    侵權行為損害賠償
【裁判全文】
臺灣高等法院民事判決                 96年度上易字第520號
上  訴  人即  甲○○
附帶被上訴人
訴 訟 代理人  黃勝和律師
被 上 訴人即  乙○○
附 帶上訴 人
上列當事人間損害賠償事件，上訴人對於中華民國96年4月4日臺
灣臺北地方法院96年度訴字第887號第一審判決提起上訴，被上
訴人提起附帶上訴，本院於97年6月18日言詞辯論終結，判決如
下：
    主  文
原判決關於駁回上訴人下開第二項之訴及該部分假執行之聲請暨
訴訟費用之裁判均廢棄。
被上訴人應再給付上訴人新臺幣捌仟陸佰陸拾元及自民國九十五
年八月三十日起至清償日止，按年息百分之五計算之利息。
上訴人之其餘上訴及被上訴人之附帶上訴均駁回。
第一、二審訴訟費用由被上訴人負擔十分之一，餘由上訴人負擔
。
原判決命被上訴人給付之利息減縮自民國九十五年八月三十日起
算。
    事實及理由
一、上訴人即附帶被上訴人（下稱上訴人）起訴主張：被上訴人
    即附帶上訴人（下稱被上訴人）於民國95年5月16日15時30
    許，騎乘車號TZB—391號機車，沿臺北市○○路右側車道南
    往北方向行駛，行經博愛路與長沙街交岔路口北側之行人穿
    越道時，本應注意車前狀況，並隨時採取必要之安全措施，
    且遇有行人穿越時應暫停讓行人先行通過，依當時情形並無
    不能注意之情事，竟疏未注意車前狀況採取必要安全措施，
    適有上訴人由東往西方向步行於該交岔路口北側之行人穿越
    道上，被上訴人因疏於注意而撞擊上訴人，致上訴人倒地，
    受有頭部外傷合併腦震盪徵候群、頭皮下血腫及左下肢膝部
    鈍挫傷等傷害。被上訴人所涉過失傷害罪責，業經原法院以
    95年度交自字第2號判處拘役55日，如易科罰金，以新臺幣
    （下同）900元（即銀元300元）折算1日確定在案。爰依侵
    權行為之法律關係，求為命被上訴人給付上訴人100萬元（
    即醫療費用7,119元、增加生活支出費用7萬2,000元、不能
    工作損失9萬2,000元、精神慰撫金82萬8,881元）及加計法
    定遲延利息之判決【原審判決被上訴人應給付上訴人7萬3,0
    20元本息（即醫療費用2,060元、不能工作損失3萬960元、
    精神慰撫金4萬元），並駁回上訴人其餘之訴，上訴人就其
    敗訴之一部分，被上訴人就其敗訴部分不服，分別提起上訴
    及附帶上訴，上訴人並減縮法定遲延利息請求自95年8月30
    日起算－本院卷155頁】，並上訴聲明：(一)原判決關於駁回
    上訴人下開之訴部分廢棄。(二)被上訴人應再給付上訴人91萬
    811元及自95年8月30日起至清償日止，按年息百分之五計算
    之利息。就被上訴人之附帶上訴則答辯聲明：附帶上訴駁回
    。
二、被上訴人則以：被上訴人對刑事判決認定之事實不爭執。上
    訴人於95年5月19日、22日、6月2日、27日、7月25日至國防
    醫學院三軍總醫院骨科、放射科就醫之醫療費用共2,509元
    ，及購買青草藥、冇骨消950元部分均與本件車禍無關；又
    上訴人之傷勢輕微，並無雇人幫忙家務及照顧之必要，且上
    訴人亦未舉證證明其夫須有看護人員之照顧方能生活，縱認
    上訴人之夫須他人照料生活，然上訴人有三名子女，並非由
    上訴人照顧不可，上訴人請求幫傭及看護費用7萬2,000元，
    於法無據；又上訴人之工作單位聖林園服務處並非公司或法
    人，其出具之薪資證明為私文書，被上訴人否認其真正，且
    上訴人亦未申報個人綜合所得稅及辦理勞工保險，上訴人請
    求不能工作損失9萬2,000元，亦無理由；另上訴人之傷勢輕
    微，請求賠償精神慰撫金82萬8,881元，顯然過高等語，資
    為抗辯，並附帶上訴聲明：(一)原判決不利於被上訴人部分廢
    棄。(二)上開廢棄部分，上訴人在第一審之訴及其假執行之聲
    請均駁回。就上訴人之上訴則答辯聲明：上訴駁回。
三、經查被上訴人於上開時地，因騎乘機車疏未注意車前狀況採
    取必要安全措施，致撞擊步行之上訴人倒地，使上訴人受有
    上開傷害，被上訴人所涉過失傷害罪責，業經原法院以95年
    度交自字第2號判處拘役55日，如易科罰金，以900元折算1
    日確定在案等情，為兩造不爭執，並有台北市政府警察局交
    通警察大隊道路交通事故初步分析研判表、道路交通事故現
    場圖、診斷證明書及上開刑事判決可稽（原審交附民字卷8-
    10、29-30頁、原審訴字卷18、20頁），堪信為真實。上訴
    人主張伊因本件車禍受傷，受有醫療費用6,299元（即2,060
    元＋4,239元〈按上訴人於計算時少算200元-本院卷139頁〉
    ）、增加生活支出費用7萬2,000元、不能工作損失9萬2,000
    元、精神慰撫金82萬8,881元等損失等語，為被上訴人所否
    認，並以上開情詞置辯，查：
  (一)按因故意或過失，不法侵害他人之權利者，負損害賠償責任
    。又不法侵害他人身體或健康者，對於被害人因此喪失或減
    少勞動能力或增加生活上之需要時，應負損害賠償責任。又
    不法侵害他人身體、健康者，被害人雖非財產上之損害，亦
    得請求賠償相當之金額，民法第184條第1項前段、第193條
    第1項、第195條第1項前段分別定有明文。查被上訴人就本
    件車禍應負之過失責任並不爭執，自應對上訴人因此所受之
    損害負賠償之責。茲就上訴人請求賠償之金額，應否准許，
    分述如下：
  (1)醫療費用部分：上訴人主張伊因本件車禍受有頭部外傷合併
    腦震盪症候群、頭皮下血腫及左下肢膝部鈍挫傷等傷害，計
    支出醫療費用6,299元等語，並提出診斷證明書、國防醫學
    院三軍總醫院函、醫療費用收據及免用統一發票收據為證（
    原審交附民字卷10-19頁、原審訴字卷18、20頁、本院卷96-
    97頁）。經查除其中購買青草藥及冇骨消950元部分，因無
    醫師建議或開立處方，難認與本件車禍有因果關係，不應准
    許外，其餘醫療費用5,349元部分，經核與上訴人上開傷情
    有因果關係，且均屬治療上之必要費用，應屬有據。
  (2)增加生活支出部分：上訴人主張伊因本件車禍受傷，醫師囑
    附需休養3個月，伊在休養期間即自95年5月22日起至同年7
    月24日止，因無法操持家務，乃雇用訴外人張春燕幫忙家務
    及照顧伊，計支出6萬6,000元；另伊夫李仁於95年6月25日
    至同年月28日因病住院，上訴人無法前往照料，亦雇用張春
    燕看護，計支出6,000元，合計支出7萬2,000元等語，並提
    出收據為證（原審交附民字卷20頁）。經查國防醫學院三軍
    總醫院96年10月23日集逵字第0960017043號函雖記載：「二
    95年5月19日骨科門診，主訴左膝疼痛3天，理學檢查發現左
    膝內側副韌帶處壓痛，X光檢查無明顯骨折，臆斷為左膝鈍
    挫傷，藥物治療。三95年5月19日神經外科門診，主訴3天前
    發生摩托車車禍，理學檢查意識清楚，左側枕部頭皮擦傷，
    95年5月16日急診腦部電腦斷層檢查，無腦出血。診斷為『
    頭部外傷併腦震盪及左側頭皮擦傷』，換藥治療及門診複查
    。四95年5月22日神經外科門診，同95年5月19日神經外科記
    載內容，但有提及暈眩，故加開暈藥物。五95年5月22日骨
    科門診，主訴左膝及下肢疼痛，理學檢查左膝內側有壓痛及
    X光顯示沒有骨折或明顯病灶，診斷為左膝鈍挫傷，建議門
    診持續追蹤。六95年6月2日骨科門診，主訴左膝、左下肢挫
    傷後造成疼痛，X光顯示無骨折，保守治療，病人並要求開
    立診斷證明書。七95年6月20日無就診紀錄。八95年7月10日
    左膝核磁共振報告發現如下：(一)內側副韌帶斷裂。(二)左膝外
    側脛骨平台及腓骨近端骨髓水腫。(三)左膝髕股骨關節退化性
    關節炎合併髕骨向外移位。(四)左膝關節輕度積液」等語（本
    院卷60-61頁），然該院96年11月27日集逵字第0960019216
    號函則記載：「查王員（即上訴人）95年6月27日及95年7月
    25日因左膝挫傷至本院骨科門診，其未達家事自理能力喪失
    之程度，不需特別休養，一般輕鬆工作皆可做」等語（本院
    卷72頁），可見上訴人雖因本件車禍受有上開傷害，然其傷
    勢尚非嚴重，並未因此喪失家事自理能力，一般輕鬆家務仍
    可做，自無雇人幫忙家務及照顧之必要，是上訴人請求賠償
    上開幫佣費用6萬6,000元部分，洵屬無據。至上訴人請求伊
    夫李仁住院3日之看護費用6,000元部分，顯與本件被上訴人
    侵權行為無涉，亦於法無據。
  (3)不能工作損失部分：上訴人主張伊係聖林園服務處員工，月
    薪4萬6,000元，因本件車禍受傷，2個月無法工作，損失92,
    000元等語，並提出聖林園服務處94/95年薪資表為證（原審
    交附民字卷22頁）。經查聖林園服務處（屬社區管理）並非
    公司或法人組織，其負責人為上訴人之夫李仁（95年9 月1
    日因病死亡），為上訴人所不爭執，且上訴人自陳伊任職期
    間從未申辦勞工保險，亦無扣繳憑單（未申報所得稅），無
    法提出證明等語（本院卷41頁背面），上開薪資表雖記載上
    訴人月薪4萬6,000元，然查該薪資表係屬私文書，其上載明
    負責人為李仁，總務及建檔則為上訴人自己，被上訴人既已
    否認該文書之真正，而上訴人又不能舉證以實其說，自難徒
    憑以逕認上訴人月薪為4萬6,000元。又上訴人固不能證明其
    月薪若干，惟依上訴人所陳其在聖林園服務處係負責帳務、
    收費、與住戶溝通及管理公共事務等行政工作，及參酌上訴
    人係33年3月16日出生，於本件車禍發生時尚難認完全無工
    作能力，且診斷證明書醫師囑言：「不宜劇烈運動，宜休養
    參個月」等情，是認上訴人依最低基本工資（1萬5,840元）
    計算2個月不能工作之損失31,680元部分（15,840元X2個月
    =31,680元），應屬有據，逾此部分請求，洵屬無據。
  (4)精神慰撫金部分：查上訴人因本件車禍受有上開傷害，在精
    神及肉體上必感受莫大痛苦，不言可喻，則上訴人請求被上
    訴人賠償非財產上損害，自屬有據。又民法第195條第1項所
    賠償之金額是否相當，應斟酌雙方身分資力與加害程度，及
    其他各種情形核定相當數額（最高法院51年度台上字第223
    號判例參照）。本院斟酌被上訴人係大學畢業，於郵局擔任
    業務佐，有不動產及多家上市、上櫃公司股票，配偶為教師
    ，經濟狀況良好，育有2子分別就讀大學及高中（原審訴字
    卷64、72-86頁）；而上訴人為小學畢業，甫與李仁公證結
    婚後未久即喪夫，有不動產及股票（原審訴字卷68-71、145
    、147-148頁），以及上訴人所受傷害等一切情狀後，認上
    訴人請求精神慰撫金82萬8,881元尚屬過高，應以6萬元為適
    當，逾此金額之請求，洵屬無據。
  (5)以上合計，上訴人所受損害之金額為9萬7,029元（5,349元
    ＋31,680元＋60,000元）。被上訴人雖又辯稱伊代墊上訴人
    急診費用650元、及給付上訴人1,000元作為車資，應予扣除
    云云，惟查上開急診費用，上訴人並未請求，而車資1,000
    元，依當時給付情形，顯有贈與上訴人同時以之為上訴人返
    家車資之損害賠償，此部分上訴人亦未請求，被上訴人主張
    於本件賠償金額扣除，尚乏依據。
  (二)末按保險人依強制汽車責任保險法規定給付之保險金，視為
    加害人或被保險人損害賠償金額之一部分，加害人或被保險
    人受賠償請求時，得扣除之，該法第30條定有明文。查上訴
    人自承伊因本件車禍已受領強制汽車責任保險之保險金1萬5
    ,349 元（本院卷88頁），並有存摺交易往來紀錄可稽（本
    院訴字卷90頁），是上訴人所得請求之賠償金額9萬7,029元
    扣除該保險金1萬5,349元後，應為8萬1,680元。
四、綜上所述，上訴人本於侵權行為之法律關係，請求被上訴人
    給付8萬1,680元及自起訴狀繕本送達之翌日即95年8月30日
    起至清償日止，按年息百分之五計算之利息部分，自屬應予
    准許；至超過上開部分之請求，即屬不應准許。原審就上開
    應予准許部分，僅判命被上訴人應給付上訴人7萬3,020元本
    息，而駁回上訴人逾此部分之請求及假執行之聲請，自有未
    合，上訴人之上訴論旨指摘原判決此部分不當，請求被上訴
    人應再給付8,660元本息部分，為有理由，爰予以廢棄改判
    如主文第2項所示；原審就上訴人請求超過8萬1,680元本息
    不應准許部分，所為上訴人敗訴之判決，並無不合，上訴人
    之上訴論旨指摘原判決此部分不當，求予廢棄改判，為無理
    由。原審就上訴人請求應予准許部分，所為被上訴人敗訴之
    判決，並無不合，被上訴人之附帶上訴論旨指摘原判決此部
    分為不當，求予廢棄改判，為無理由。
五、兩造其餘之攻擊或防禦方法及未經援用之證據，經本院斟酌
    後，認為均不足以影響本判決之結果，自無逐一詳予論駁之
    必要，併此敘明。
六、據上論結，本件上訴人之上訴為一部有理由，一部無理由；
    被上訴人之附帶上訴為無理由，依民事訴訟法第450條、第
    449條第1項、第79條，判決如主文。
中    華    民    國    97    年    7    月    2     日
                    民事第十二庭
                        審判長法  官    陳駿璧
                              法  官    王麗莉
                              法  官    王仁貴
正本係照原本作成。
不得上訴。
中    華    民    國    97    年    7     月    3     日
                              書記官    黃  愛


司法院資訊處製作；財團法人民間司法改革基金會備份。
